【裁判字號】    95,上訴,83
【裁判日期】    970131
【裁判案由】    殺人未遂等
【裁判全文】
臺灣高等法院刑事判決                  95年度上訴字第83號
上  訴  人
即  被  告  甲○○
指定辯護人  本院公設辯護人乙○○
上  訴  人
即  被  告  丙○○
                      巷29號.
                    現另案在臺灣臺南監獄執行中
上  一  人
輔  佐  人  戊○○
指定辯護人  扶助律師  朱昭勳律師
上列上訴人即被告等因殺人未遂等案件，不服臺灣新竹地方法院
94年度訴字第498號，中華民國94年12月14日第一審判決（起訴
案號：臺灣新竹地方法院檢察署94年度偵字第2032號），提起上
訴，本院判決如下：
    主  文
原判決撤銷。
丙○○共同連續未經許可，持有空氣手槍，累犯，處有期徒刑肆
年陸月，併科罰金新臺幣拾貳萬元，罰金如易服勞役，以新臺幣
貳仟元折算壹日，扣案之可發射子彈具殺傷力之改造手槍（槍枝
管制編號：0000000000）、空氣手槍（槍枝管制編號：
0000000000）各壹枝、瓦斯鋼瓶壹瓶及鋼珠伍顆，均沒收之。
甲○○共同未經許可，持有空氣手槍，累犯，處有期徒刑年陸
月，併科罰金新臺幣陸萬元，罰金如易服勞役，以新臺幣貳仟元
折算壹日，扣案之可發射子彈具殺傷力之改造手槍（槍枝管制編
號：0000000000）、空氣手槍（槍枝管制編號：0000000000）各
壹枝、瓦斯鋼瓶壹瓶及鋼珠伍顆，均沒收之。
    事  實
一、丙○○於88年間因公共危險案件，經臺灣高雄地方法院判處
    有期徒刑5月確定，於89年8月7日執行完畢；甲○○於88年
    間因竊盜案件，先經臺灣新竹地方法院判處有期徒刑1年10
    月，上訴後，經本院判決上訴駁回而確定；另於88年間另因
    偽造文書案件，經臺灣新竹地方法院判處有期徒刑4月確定
    ，上述2罪經定應執行刑為有期徒刑2年1月確定，於92年7月
    26日縮刑期滿執行完畢。
二、丙○○明知可發射子彈具有殺傷力之槍枝及子彈，為槍砲彈
    藥刀械管制條例所管制之物品，非經主管機關許可不得無故
    持有，竟未經許可，出於非法持有具殺傷力改造手槍、空氣
    槍及子彈之連續犯罪意思，先於民國93年9月間某日，在臺
    北市○○○路某處，以新臺幣（下同）50000元代價，向姓
    名年籍不詳綽號「咪哥」之成年男子，購得具有殺傷力之仿
    BERETTA廠半自動手槍製造之玩具手槍換裝土造金屬槍管改
    造而成之改造手槍（含彈匣1個，槍枝管制編號：
    0000000000 ）1枝及子彈3顆，並持有之；復於94年3月中旬
    某日，在臺北縣新莊市湯城購物商場地下1樓，另以4000元
    代價，購得美國DAISY廠口徑4.5mm以小型二氧化碳高壓鋼瓶
    內氣體為發射動力之具殺傷力空氣手槍（槍枝管制編號：
    0000000000）1枝，而未經許可持有之。
三、緣甲○○因與丁○○間有債權債務糾紛，且知丙○○持有上
    開空氣手槍，遂與丙○○共同商議向丁○○催討債務事宜，
    嗣於94年4月15日下午3時30分許，甲○○在友人楊文明位於
    新竹縣橫山鄉○○村○○鄰○○街○段248號住處巧遇丁○○，
    兩人一言不和而發生爭執，甲○○便以電話聯絡丙○○攜帶
    上開空氣手槍前來協助，於是丙○○乃基於與甲○○共同持
    有上開槍枝之犯意聯絡，持上開具有殺傷力之改造手槍及空
    氣手槍各1枝前往楊文明住所，將空氣手槍出借交付予甲○○，甲○○明知上開槍枝為槍砲彈藥刀械管制條例所管制之
    物品，非經主管機關許可不得無故持有，竟未經許可，與丙○○共同基於持有上開槍枝並恐嚇危害安全之犯罪意思聯絡
    及行為分擔，由甲○○持空氣手槍朝丁○○下肢及所在位置
    地面方向射擊約5發鋼珠子彈，使丁○○心生畏懼而躲藏於
    櫥櫃後方，致生危害於安全，並致其中一顆鋼珠子彈流彈嵌
    入丙○○手掌內，迄未取出，另在雙方僵持不下之際，丙○○為逼迫丁○○出來談判解決，在可預見持槍朝屋內近距離
    射擊，極可能直接命中目標且因子彈的反彈而傷及人之身體
    ，仍持上開改造手槍，出於即使造成人身體之傷害亦不違背
    其本意之犯罪意思，朝丁○○身旁之柱子射擊1次（同時射
    出2顆子彈），因此擊中丁○○左手臂，致其受有左橈骨開
    放性骨折之傷害（傷害部分業經撤回告訴，詳後述），隨即
    甲○○與丙○○2人迅速離開現場，現場則遺留有擊發後之
    彈殼2顆及鋼珠5顆。嗣經丁○○向警方報案及甲○○主動到
    案說明後，警方循線於翌（16）日在桃園縣中壢市○○路
    107號逮捕丙○○，當場在其皮包內查獲上開空氣手槍1枝、
    瓦斯鋼瓶1瓶，另在其所騎乘之車牌號碼BQX－888號重型機
    車置物箱內扣得上開改造手槍1枝、子彈1顆（鑑驗時已試射
    完畢）、彈殼3顆及底火1包等物，始知上情。
四、案經丁○○訴由新竹縣政府警察局橫山分局報請台灣新竹地
    方法院檢察署檢察官偵查起訴。
    理  由
壹、程序部分：
    按刑事訴訟法第159條第1項雖規定，被告以外之人於審判外
    之言詞或書面陳述，除法律有規定外，不得作為證據。惟同
    法第159條之5第2項已規定，當事人、代理人或辯護人於法
    院調查證據時，知有第159條第1項不得為證據之情形，而未
    於言詞辯論終結前聲明異議者，視為有前項之同意（指同條
    第1項之同意作為證據）。此乃第159條第1項所容許，得作
    為證據之例外規定之一。最高法院93年度台上字第3533號著
    有判決。查本件被告、檢察官、辯護人於本院言詞辯論終結
    前，均未就所調查之證據主張有刑事訴訟法第159條第1項不
    得為證據之情形（原審、本院歷次準備程序、審判程序筆錄
    ），是參照上開最高法院判決要旨，本案經調查之證據均有
    證據能力，合先敘明。
貳、實體認定部分：
一、訊據上訴人即被告丙○○、甲○○二人，就其於上揭時、地
    持有上述槍枝及嗣被查獲之事實固不諱言，惟均矢口否認有
    何槍砲彈藥刀械管制條例犯行，被告丙○○辯稱：渠並未出
    借有殺傷力之槍枝予被告甲○○，渠向咪哥共買10枝，另9
    枝槍在新竹地院審理中云云；被告甲○○則辯稱：伊有問過
    被告丙○○槍枝並無殺傷力，伊曾打過亦無殺傷力云云。惟
    查：
（一）上揭事實業據證人即被害人丁○○於警詢時、檢察官偵查
      中及原審審理訊問時之指訴甚明；核與證人楊文明、謝桂
      美及戊○○分別於警詢時及檢察官偵查中之證述之情節相
      符。並有扣案之改造手槍、空氣手槍各1枝、子彈1顆、彈
      殼5顆、鋼珠5顆及瓦斯鋼瓶1瓶（見臺灣新竹地方法院檢
      察署94年度黃保管字第80號、彈保管字第77號及保管字第
      1041號扣押物品清單，見原審卷宗第300至302頁）及現場
      暨查獲槍枝照片8幀可資佐證。
（二）被告丙○○、甲○○二人雖迭辯稱：上述槍枝並無殺傷力
      云云。惟查，上揭槍、彈經送鑑定之結果認：(1)送鑑改造
      貝瑞塔九二手槍1枝（槍枝管制編號：0000000000），認
      係由仿BERETTA廠半自動手槍製造之玩具手槍換裝土造金
      屬槍管改造而成之改造手槍，機械性能良好，可擊發適用
      子彈，認具殺傷力；(2)送鑑空氣手槍1枝（槍枝管制編號
      0000000000），認係美國DAISY廠口徑4.5mm之空氣手槍，
      以小型二氧化碳高壓鋼瓶內氣體為發射動力，經實際試射
      ，測得其彈丸（直徑4.5 mm鋼珠，重0.53公克）之發射速
      度分別為123、125、125公尺/秒，其動能分別為4.01、
      4.14、4.14焦耳，其單位面積動能分別為25.21、26.03、
      26.03焦耳/平方公分；(3)送鑑彈殼3顆，認均係土造金屬
      彈殼；(4)送鑑子彈1顆，認係由土造金屬彈殼加裝直徑8.3
      mm金屬彈頭而成之土造子彈，經實際試射結果，可擊發，
      認具殺傷力等情；此有內政部警政署刑事警察局94年5月
      24日刑鑑字第0940067566號槍彈鑑定書1份附卷為憑。而
      送鑑彈殼2顆（即現場遺留之2顆彈殼），認均係已擊發之
      土造彈殼，經以比對顯微鏡比對結果，其撞針孔特徵紋痕
      相吻合，認均係由同一槍枝所擊發，亦有內政部警政署刑
      事警察局94年5月17日刑鑑字第0940067569號槍彈鑑定書1
      份附卷可查。再參諸刑事警察局槍枝殺傷力相關數據之說
      明：(一)美國軍醫總署定義：彈丸撞擊動能達58呎磅（約為
      78.6焦耳），則足以使人喪失戰鬥能力；(二)本局對活豬作
      射擊測試結果，彈丸單位面積動能達24焦耳/平方公分，
      則足以穿入豬隻皮肉層；(三)依日本科學警察研究所之研究
      結果，彈丸面積動能達20焦耳/平方公分，則足以穿入人
      體皮肉層（此亦有司法院祕書長81年6月11日祕台廳
      (二)字第06985號函釋示可證），有該局94年5月24日刑鑑字
      第0940067566號槍彈鑑定書在卷可查。而本件扣案之空氣
      手槍，依試射法及動能測試法實際試射結果，其單位面積
      動能達每平方公分25.21至26.03焦耳，參照上開說明，堪
      認扣案之槍、彈均有殺傷力，要無疑義。被告丙○○、甲○○二人本於一己主觀之認知，執認扣案之槍、彈無殺傷
      力顯無可採；其等請求將扣案之槍、彈再送其他機關鑑定
      之部分，亦核必要，亦此敘明。
（三）另參以被告丙○○於原審審理中即自陳其與被告甲○○曾
      持本件空氣手槍試射，且由上述刑事警察局之鑑定數據，
      已達足以穿入人體皮肉層，甚至可穿入豬隻皮肉層之程度
      ，則被告等既經共同試射，應知該把空氣手槍之威力如何
      ，縱使無法確知該空氣槍是否具有殺傷力，仍應知其絕對
      有相當危險性而足以危害他人之生命、身體安全，竟昧此
      事實，逕由丙○○持之出借予甲○○對被害人丁○○之身
      體部位射擊，雖未擊中而造成被害人身體健康之傷害，但
      亦不因而改變本件空氣手槍具有殺傷力之認定。再參以本
      案係因被告甲○○因知被告丙○○有上開空氣手槍，而與
      被告丙○○共同決意持之向丁○○索討債務，事發當日係
      被告甲○○在楊文明住處偶遇丁○○，隨即以電話通知被
      告丙○○攜帶此把空氣槍前來支援，可見被告等有意以此
      一空氣手槍作為向丁○○索討債務之助勢工具、手段，且
      甲○○亦確在現場以扣案之槍枝對丁○○射擊，果該槍並
      無殺傷力，且為被告2人所認知，則被告甲○○何庸要求
      被告丙○○持該槍前往？在在足見被告等2人自始即知本
      件扣案之空氣手槍具殺傷力，益見其等上開所辯不知有殺
      傷力一節，顯不足採。
（四）雖被告丙○○另因93年7月至10月間連續犯有槍砲彈藥刀
      械管制條例案件，經臺灣新竹地方法院檢察署檢察官以93
      年度核退偵字第370號、93年度偵字第5283號及93年度偵
      字第5973號提起公訴，現由原審以94年度訴字第430號審
      理中，而被告丙○○於本件構成犯罪事實欄一所示之未經
      許可持有可發射子彈具殺傷力之改造手槍犯行，雖亦係於
      93年9月間購得上開改造手槍，惟因被告此次乃出於自衛
      防身之目的而單純持有改造手槍，與前開另案係基於製造
      槍砲之犯意而未經許可持有，以作為模仿改造之樣品有別
      ，復且購買之數量及價格亦與前案相異等情，業經被告丙○○供承在卷（見原審卷第365頁），是二者尚非出於概
      括犯意而為，亦非以一行為而犯之，故本件未經許可持有
      可發射子彈具殺傷力之改造手槍犯行與前開業經起訴而於
      原審另案審理中之違反槍砲彈藥刀械管制條例案件，並無
      裁判上一罪關係；被告丙○○以上揭情詞置辯，並無可採
      。
（五）綜上所述，被告等上述所辯，無非係事後卸責之詞，並無
      可採。本件事證明確，被告等之犯行，均堪以認定，應依
      法論科。
二、論罪科刑部分：
（一）按被告等本件行為後，刑法部分法條於94年2月2日修正、
      於95年7月1日施行。其中就有關本件被告等本案有關之部
      分，計有刑法第28條共同正犯、第56條連續犯、第47條累
      犯、第55條牽連犯、第42條罰金易服勞役之規定等；比較
      修正前、後之上開相關規定，除第28條、第47條部分新舊
      法對於被告並無影響、第42條罰金易服勞役之規定以新法
      較有利於被告外，其餘均以修正前之規定，較有利於被告
      等，是本件應適用刑法95年7月1日修正施行前第56條連續
      犯、第47條累犯、第55條牽連犯之相關規定，及刑法95年
      7月1日修正施行後之第42條罰金易服勞役之規定。
（二）另按未經許可持有手槍，其持有之繼續，為行為之繼續，
      亦即一經持有手槍，罪已成立，但其完結須繼續至持有行
      為終了時為止，最高法院88年第8次刑事庭會議參照；查
      本件被告丙○○雖於93年9月間即持有該改造手槍，然至
      槍砲彈藥刀械管制條例修正公布（94年1月26日總統公布
      ）、生效（同月28日）後，被告丙○○仍持有該槍枝，直
      至94年4月16日被查獲止其持有槍枝之行為始告終了，則
      被告持有該槍枝之行為已從槍砲彈藥刀械管制條例修正前
      繼續至修正後，自無行為後法律變更之可言。又被告二人
      分持槍枝共同作案，就作案槍枝自應認係共同持有。是核
      被告丙○○、甲○○本件所為，均係犯修正後之槍砲彈藥
      刀械管制條例第8條第4項之未經許可持有可發射子彈具有
      殺傷力之改造手槍罪、未經許可持有空氣手槍罪、第12條
      第4項未經許可持有子彈罪、刑法第305條之恐嚇危害安全
      罪。檢察官起訴書補充理由原認被告丙○○出借空氣手槍
      予被告甲○○部分，係觸犯槍砲彈藥刀械管制條例第8條
      第3項之罪，尚有未洽，起訴法條應予變更。被告二人間
      ，就上開未經許可持有可發射子彈具有殺傷力之改造手槍
      、空氣手槍罪部分，自被告丙○○交付空氣手槍予被告甲○○時起，及恐嚇危害安全罪部分，彼等間有犯意聯絡及
      行為分擔，均為共同正犯。被告丙○○，先後非法持有可
      發射子彈具有殺傷力之改造手槍及空氣槍犯行，在時間上
      緊接、所犯構成要件相同，顯係出於概括的犯意而為，為
      連續犯，應從一重以情節較重之未經許可持有空氣手槍罪
      ，並依法加重其刑。被告二人以一持有行為同時觸犯未經
      許可持有空氣手槍及可發射子彈具殺傷力之改造手槍罪及
      未經許可持有子彈罪，為想像競合犯，依刑法第55條前段
      之規定，應從一重之未經許可持有空氣手槍罪處斷。被告
      二人其等之目的即係用以恐嚇丁○○，致生危害於安全，
      所犯未經許可持有空氣手槍罪與恐嚇危害安全2罪間，有
      方法目的、原因結果之牽連關係，應從一重之未經許可持
      有空氣手槍罪處斷。被告丙○○於88年間因公共危險案件
      ，經臺灣高雄地方法院判處有期徒刑5月確定，於89年8月
      7日執行完畢；甲○○於88年間因竊盜案件，先經臺灣新
      竹地方法院判處有期徒刑1年10月，上訴後，經本院判決
      上訴駁回而確定；另於88年間另因偽造文書案件，經臺灣
      新竹地方法院判處有期徒刑4月確定，上述2罪經定應執行
      刑為有期徒刑2年1月確定，於92年7月26日縮刑期滿執行
      完畢；此分別有被告2人本院被告前案紀錄表在卷可考，
      其2人於受有期徒刑之執行完畢，5年內分別再犯本件有期
      徒刑以上之罪，均為累犯，應依刑法第47條規定，被告丙○○部分，應遞加重其刑，被告甲○○部分，應加重其刑
      。
三、公訴意旨另以：被告丙○○於上開時、地，基於殺人犯意，
    明知丁○○藏身木櫃後方，竟持改造貝瑞塔92手槍朝其藏身
    處木櫃及丁○○身體接續擊發2槍，造成丁○○受有左手臂
    左橈骨開放性骨折之傷害，因認被告涉犯刑法第271條第2項
    、第1項之殺人未遂罪嫌等語。惟蒞庭之公訴檢察官於本院
    94年10月25日行準備程序時更正犯罪事實，改認為丙○○係
    「基於傷害犯意」而為上開行為，因認被告涉犯刑法第277
    條第1項之傷害罪云云。惟按告訴乃論之罪，告訴人於第一
    審辯論終結前得撤回其告訴，又告訴經撤回者，應諭知不受
    理之判決，刑事訴訟法第238條第1項、第303條第3款定有明
    文。查本件告訴人丁○○告訴被告丙○○傷害部分，公訴人
    認係觸犯刑法第277條第1項之罪，依同法第287條之規定，
    須告訴乃論。茲據告訴人丁○○於本院行準備程序時，具狀
    撤回其告訴，有撤回告訴狀1紙在卷可證，本應依上開規定
    諭知不受理，惟本院認被告丙○○所犯傷害罪與上開本院認
    定有罪之意圖供他人犯罪之用，未經許可，出借空氣槍罪、
    恐嚇危害安全罪間，有方法目的、原因結果之牽連犯之裁判
    上一罪關係，爰不另為不受理之諭知，附此敘明。
四、原審以被告等事證明確，而予論科，固非無見。惟查被告二
    人間，就上開未經許可持有可發射子彈具有殺傷力之改造手
    槍、空氣手槍罪部分，自被告丙○○交付空氣手槍予被告甲○○時起，因被告丙○○自己亦另持槍同往實行恐嚇，是被
    告二人關於所持往之槍枝2枝之持有行為，即有犯意之聯絡
    及行為之分擔，且既然共同持有，應無出借情形，是本件此
    部分，原審就事實三之部分，論被告丙○○以意圖供他人犯
    罪之用而出借槍枝罪，顯有未當；另被告等本件行為後，刑
    法部分法條於94年2月2日修正、於95年7月1日施行。其中就
    有關本件被告等本案有關之部分，計有刑法第28條共同正犯
    、第56條連續犯、第47條累犯、第55條牽連犯、第42條罰金
    易服勞役之規定等；比較修正前、後之上開相關規定，除第
    28條、第47條部分新舊法對於被告並無影響、第42條罰金易
    服勞役之規定以新法較有利於被告外，其餘均以修正前之規
    定，較有利於被告等，是本件應適用刑法95年7月1日修正施
    行前之第55條、第56條之相關規定，及刑法95年7月1日修正
    施行後之第42條罰金易服勞役之規定。原審未及比較適用，
    尚嫌未洽；另有關被告二人之前案紀錄，係關於被告二人刑
    之加重減輕之事由，應於事實欄內予以記載，原判決就被告
    二人之前案紀錄，漏未於事實欄內記載；另關於被告丙○○
    之部分，原審於定執行刑之部分，亦漏未就沒收之部分，併
    予諭知，均嫌疏漏。被告二人上訴意旨，仍執陳詞否認犯罪
    固無可取，惟原判決既有上述可議，即屬無可維持，應由本
    院將判決撤銷。爰審酌目前黑槍氾濫，造成社會人心惶惶，
    所生之危害實不可小覷，而被告丙○○於前案後復連續持有
    改造手槍及空氣槍，惡性非淺；另被告甲○○僅因與他人有
    債權債務糾紛，即無視法令禁制，向被告丙○○取得上開空
    氣手槍，二人並共同持有具殺傷力之改造手槍、空氣槍，以
    之恐嚇索債，並開槍射擊，造成被害人身體上之傷害，對社
    會治安已產生極大的負面影響，實值非難；參以被告甲○○
    及丙○○均素行非佳，已如前述，且均另有多次犯罪紀錄，
    且被告丙○○仍有違反槍砲彈藥刀械管制條例案件在法院審
    理中，於交保期間仍不知警惕，更為本件犯行，理應重懲，
    惟於行為後能始終坦承犯行，並與被害人丁○○達成和解，
    以彌補其身體所受之損害，同時被害人亦具狀撤回傷害告訴
    ，有撤回告訴狀1紙附卷可按（見原審審理卷第144頁），兼
    衡被告等之犯罪動機、目的、手段、智識程度及犯後大部分
    均能坦認部分犯行態度尚稱良好等一切情狀，分別量處如主
    文第2、3項所示之刑，並就罰金部分諭知易服勞役之折算標
    準，以資懲儆。扣案之改造貝瑞塔手槍（槍枝管制編號
    0000000000）、空氣手槍（槍枝管制編號0000000000）各1
    枝，均屬違禁物，不問屬於犯人與否，均應依刑法第38條第
    1項第1款併予宣告沒收之；而瓦斯鋼瓶1瓶及鋼珠5顆，係供
    本件空氣槍所用之物，且屬被告丙○○所有，業據被告丙○○供述明確，應依刑法第38條第1項第2款之規定，併予宣告
    沒收。至扣案之土造子彈1顆，已於鑑驗時試射擊發完畢、
    彈殼5顆（含現場遺留之2顆），均已失其原有子彈之結構及
    效能，不再具有殺傷力，已非違禁物；而底火1包，係玩具
    底火片（部分底火片於送鑑時因擠壓造成燒燬），非違禁物
    ，亦非供本件犯罪所用之物，爰均不另為沒收之諭知。
據上論斷，應依刑事訴訟法第369條第1項前段、第364條、第299
條第1項前段，槍砲彈藥刀械管制條例第8條第4項、第12條第4項
，刑法第2條第1項、第11條前段、第305條、第47條、第42條第2
項、第38條第1項第1款、第2款，修正前刑法第第56條、第55 條
、罰金罰鍰提高標準條例第2條，現行法規所定貨幣單位折算新
臺幣條例第2條，判決如主文。
本案經檢察官游明仁到庭執行職務。
中    華    民    國    97    年    1     月    31    日
                  刑事第二十庭審判長法  官  楊貴雄
                                    法  官  林立華
                                    法  官  林銓正
以上正本證明與原本無異。
如不服本判決，應於收受送達後10日內向本院提出上訴書狀，其
未敘述上訴之理由者並得於提起上訴後10日內向本院補提理由書
（均須按他造當事人之人數附繕本）。
                                    書記官  陳玲憶
中    華    民    國    97    年    2     月    1     日
附錄：本案論罪科刑法條全文
槍砲彈藥刀械管制條例第8條第4項
未經許可，持有、寄藏或意圖販賣而陳列第1項所列槍枝者，處3
年以上10年以下有期徒刑，併科新臺幣700萬元以下罰金。
槍砲彈藥刀械管制條例第12條第4項
未經許可，持有、寄藏或意圖販賣而陳列子彈者，處5年以下有
期徒刑，併科新台幣300萬元以下罰金。


司法院資訊處製作；財團法人民間司法改革基金會備份。
